臺灣高等法院刑事判決　　　　　　　　　94年度上訴字第27號
上　訴　人
即　被　告　甲○○
選任辯護人　金學坪律師
　　　　　　王令冠律師
上列上訴人，因偽造文書案件，不服臺灣板橋地方法院92年度訴
字第2266號，中華民國93年11月30日第一審判決（起訴案號：臺
灣板橋地方法院檢察署91年度偵字第22300號），提起上訴，本
院判決如下：
    主  文
原判決撤銷。
甲○○連續行使偽造私文書，足以生損害於公眾及他人，累犯，
處有期徒刑壹年陸月。如附表編號一所示偽造之「丙○○○」署
押壹枚沒收。
    事  實
一、甲○○曾於民國八十二年間因賭博案件，經臺灣板橋地方法
    院判處有期徒刑六月確定，甫於八十二年十月十五日易科罰
    金執行完畢，猶不知悔悟，其原係設於臺北縣中和市○○街
    八巷十之一號三傣企業有限公司（下稱三傣公司）之負責人
    ，於八十七年間，因乙○○向甲○○調借新臺幣（下同）八
    十萬元，乙○○遂與甲○○約定，由乙○○提供其母丙○○○所有桃園縣觀音鄉○○段塘背小段第一一五０之一地號土
    地供設定擔保最高限額本金一百三十萬元之抵押權，以調借
    前開款項。惟甲○○為使其所經營之三傣公司能應華普資訊
    股份有限公司（下稱華普公司）之要求，提出簽立經銷契約
    書所需之連帶保證人及提供不動產設定擔保，以向華普公司
    大量進貨，並提高經銷額度，竟基於行使偽造私文書之概括
    犯意及詐欺、使公務員登載不實之犯意，利用乙○○同意設
    定抵押權而提供丙○○○所有前揭土地所有權狀、印章、印
    鑑證明、身分證之機會，未經丙○○○、乙○○之同意，先
    於八十七年七月間，利用不知情之成年第三人盜蓋乙○○所
    交付之丙○○○印章，並偽造「丙○○○」之簽名一枚於經
    銷契約書上之連帶保證人欄而偽造私文書（如附表編號一所
    示之文書），完成後即將該偽造之經銷契約書委由不知情之
    三傣公司職員戊○○交予不知情之華普公司職員丁○○，而
    行使偽造私文書。甲○○復違背其與乙○○間關於前開土地
    所設定抵押權僅擔保最高限額本金一百三十萬元之約定，利
    用不知情之華普公司職員簡威岷，盜蓋乙○○所交付之丙○○○印章，而偽造辦理前開土地設定抵押權登記所需之登記
    聲請書、抵押權設定契約書各一份 (如附表編號二、三所示
    之文書)，並委由不知情之華普公司職員簡威岷於八十七年
    八月十八日，持向桃園縣中壢地政事務所申請辦理設定抵押
    權登記，而在丙○○○所有座落地號為桃園縣觀音鄉○○段
    塘背小段第一一五０之一地號土地，設定擔保本金三百五十
    萬元之扺押權，使桃園縣中壢地政事務所之公務員將不實之
    「權利種類：扺押權；權利人姓名：華普資訊股份有限公司
    ；權利價值：新台幣佰伍拾萬元整；存續期間：自民國八
    十七年八月四日起至一一六年八月三日止；義務人：丙○○○；債務人：丙○○○、三傣企業有限公司」等事項，登記
    於職務上所掌管之土地登記簿，足生損害於地政機關對土地
    登記管理之正確性及丙○○○、華普公司。甲○○並基於意
    圖為自己不法之所有，以行使上開不實之經銷契約書，及未
    經前開土地所有權人丙○○○之同意，即擅自為華普公司設
    定擔保本金三百五十萬元之抵押權等詐術，以資取信華普公
    司，致華普公司陷於錯誤，自八十七年七月二十八日起至同
    年十二月一日止，陸續交付貨款總計一千五百六十三萬八千
    五百零七元之印表機、顯示器、光碟機等貨物予甲○○所經
    營三傣公司，詎甲○○始終積欠上開貨物之貨款，華普公司
    始知受騙，致詐得華普公司金額三百五十萬元。
二、案經丙○○○、華普公司訴由臺灣臺北地方法院檢察署呈請
    臺灣高等法院檢察署核轉臺灣板橋地方法院檢察署檢察官偵
    查起訴。
    理  由
一、訊據上訴人即被告甲○○固不諱乙○○於前揭時間提供告訴
    人丙○○○所有桃園縣觀音鄉○○段塘背小段第一一五０之
    一地號土地所有權狀、印章、印鑑證明及身分證，嗣被告並
    與華普公司簽訂經銷契約書，以華普公司為抵押權人，委由
    華普公司人員在告訴人丙○○○之前揭土地辦理設定擔保本
    金三百五十萬元之抵押權登記，華普公司並於前揭時間陸續
    交付貨款總計一千五百六十三萬八千五百零七元之印表機、
    顯示器、光碟機等貨物予被告所經營三傣公司，被告仍積欠
    該等貨物之貨款等情。惟被告矢口否認有何犯行，辯稱：(1)
    乙○○係以一百二十萬元之價格將前揭土地賣給伊，後來伊
    陸續支付八十萬元給乙○○，只是還沒有辦理過戶，且乙○○有同意在前揭土地設定抵押權予華普公司，並知道設定擔
    保之本金額度為三百五十萬元，而伊在簽立經銷契約書交還
    給丁○○時，連帶保證人欄並沒有填寫，伊並未蓋用「丙○○○」之印章在連帶保證人欄，亦未偽造丙○○○之署押。
    (2)且該份經銷契約書只是因為單筆的三十萬元之交易而簽，
    伊並沒有為詐欺行為。(3)嗣於本院辯稱：土地所有權狀是合
    法拿到的，我沒有偽造，設定不是我設定的，是普華公司設
    定的。且乙○○設定最高限額抵押是三百五十萬而非一百三
    十萬元云云。
二、 惟查：
（一）上揭事實，業據告訴人丙○○○及華普公司代理人林司師
      、林俊谷分別於偵查、原審審理時指訴綦詳，並有華普公
      司客戶交易記錄明細表影本、經銷契約書影本、支票暨退
      票理由單影本各一份在卷可佐（見八十九年度偵字第二一
      三八號偵查卷第三頁至第二十九頁）。又被告委由不知情
      之華普公司人員簡威岷向桃園縣中壢地政事務所申請辦理
      設定抵押權登記，而在告訴人丙○○○所有上開土地設定
      擔保本金三百五十萬元之抵押權予華普公司之事實，亦據
      被告供承在卷，復有桃園縣中壢地政事務所九十三年二月
      二十六日中地登字第０九三０００一四０七號函附登記聲
      請書影本、抵押權設定契約書影本、土地登記簿影本等資
      料（其上載明委託辦理登記之代理人為華普公司職員簡威
      岷）附於原審卷可憑。
（二）復次，被告於偵查及原審準備程序時即已供承：乙○○因
      向伊借貸八十萬元，方提出丙○○○之前開土地供設定抵
      押等情（見九十一年度偵字第二０八八八號偵查卷第七十
      七頁背面，及原審九十二年十二月三日準備程序筆錄），
      而證人即告訴人丙○○○之子乙○○於偵查、原審及本院
      審理時均證稱：伊在八十七年間向甲○○借八十萬元，他
      要求伊提供擔保，伊提供土地地號觀音鄉○○段塘背小段
      一一五０之一號給甲○○作擔保，並拿伊母親在觀音鄉土
      地之土地權狀及伊母親的印鑑證明、身分證、印章給甲○○，當時甲○○跟伊說要設定最高限額抵押一百三十萬元
      ，‥‥而伊拿權狀給甲○○大約半年之後，三傣公司職員
      戊○○告訴伊被設定給華普公司，而之前甲○○只告訴伊
      權狀給別人設定，對於對方及金額伊都不知道，房子被假
      扣押之後，伊才知道土地被設定三百五十萬元等語（見八
      十九年度他字第二三０五號偵查卷第五十九頁至第六十頁
      ，原審九十三年六月十四日審判筆錄、本院卷九十四年三
      月二十三日審判筆錄），再參諸被告確有委由華普公司人
      員在告訴人丙○○○之前揭土地辦理設定擔保本金三百五
      十萬元之抵押權登記乙節，業如前述，足認被告未經前開
      土地所有權人丙○○○及乙○○之同意，即擅自在前開土
      地設定擔保本金三百五十萬元之抵押權予華普公司，並利
      用不知情之華普公司職員簡威岷，盜蓋乙○○交付之「丙○○○」印章，而偽造辦理前開土地設定抵押權登記所需
      之登記聲請書、抵押權設定契約書，並使桃園縣中壢地政
      事務所之公務員為不實之抵押權登記，被告翻異前供而改
      稱：乙○○係以一百二十萬元之價格將前揭土地賣給伊，
      乙○○有同意在前揭土地設定擔保本金額度三百五十萬元
      之抵押權予華普公司云云，殊難採信。
（三）再查，被告雖辯稱經銷契約書上之連帶保證人「廖許秀闌
      」字跡並非其簽名，伊無偽造文書等情云云。然查證人即
      華普公司職員丁○○到庭證稱：伊是在三傣公司裡面交經
      銷契約書給戊○○，這份合約書大約經過一個禮拜回到伊
      的手上，當時伊給戊○○時，立契約書人這一頁是空白的
      ，華普公司部分是打字上去的，還到伊手上時才有甲方連
      帶保證人的簽章等語，證人即曾任三傣公司職員之戊○○
      亦到庭證稱：伊有為公司向華普公司訂貨，訂貨之前有簽
      契約書，契約書是華普公司的丁○○交給伊的，伊再交給
      會計小姐，伊有跟甲○○說華普公司有要求保證人及設定
      抵押，華普公司說這樣才能出貨，華普公司的丁○○有跟
      伊說如果有設定抵押、提供連帶保證人的話，經銷額度比
      較高，甲○○沒有說什麼，但他知道這件事，‥‥丁○○
      拿契約書給伊的時候，立契約書這一頁只有打字，其餘空
      白，交還經銷契約書給華普公司前，甲○○有告訴伊公司
      是用乙○○所提供的丙○○○擔任連帶保證人，華普公司
      要求這些文件時，伊有看到甲○○把丙○○○的權狀、身
      分證、印章等證件交給公司小姐，‥‥伊有拿經銷合約書
      給乙○○看，只是就乙○○的媽媽擔任連帶保證人的事情
      ，要他趕快去處理，乙○○當時說沒有同意要他媽媽當連
      帶保證人等語（均見原審九十三年六月十四日審判筆錄）
      。嗣證人丁○○復於本院證稱：「經銷契約書，當時是我
      拿給三傣公司的，我交給員工戊○○，是戊○○交給我拿
      回公司，我有核對內容，都簽了，‥‥經銷契約書上有丙○○○的簽名，我並不知道經銷契約書上的丙○○○簽名
      是誰簽的」等語（見本院卷九十四年三月二十三日審判筆
      錄）。佐以乙○○於本院受詰問時證稱：「我母親（即丙○○○）不認識字，也不認識被告甲○○」、「我母親（
      即丙○○○）亦無在經銷契約書上簽名」（見本院卷九十
      四年三月二十三日審判筆錄）。復參以三傣公司職員戊○○於本院證稱：「（你是三傣公司的職員，三傣公司向華
      普公司訂貨，是否需要設定抵押不動產？）剛開始不用，
      後來就要，有簽訂經銷契約書」、「（對於經銷契約書是
      誰和華普公司辦理的？）是我和華普公司的劉先生（即丁○○）洽談，他送的經銷契約書，我就傳給陳先生（即甲○○），陳先生拿保證人土地、印鑑證明交給華普公司」
      、「（契約書是誰填上去的？）我不清楚，華普公司的劉
      先生把合約書交給我，我再把契約書拿給甲○○，‥‥三
      傣公司的小姐把契約書交給我的時候，就已經填好，‥‥
      」、「（是否知情契約書上連帶保證人是誰簽的？）我不
      清楚」、「（此經銷契約書上連帶保證人的丙○○○的簽
      名，是否是甲○○簽名？）不是，我確定不是甲○○先生
      簽的，因為他之前也有簽名，筆跡並不相同」等語（見本
      院卷九十四年四月六日準備程序筆錄），綜上論證，三傣
      公司職員戊○○既將其經銷契約書交給身為三傣公司負責
      人之被告，難道其事後在經銷契約書上連帶保證人之「丙○○○」印文及其署押，會憑空無端而生，是依經驗法則
      判斷，被告雖執稱非係伊偽造「丙○○○」之署押字跡，
      然足徵經銷契約書上連帶保證人欄內之「丙○○○」印文
      及署押確係出於被告甲○○利用不知情之成年第三人所為
      ，且被告身為三傣公司負負人，其利用不知之公司員工所
      為，亦非難事。復參以乙○○、丙○○○未曾同意由丙○○○擔任該經銷契約之連帶保證人乙節，業據告訴人丙○○○指訴在卷，並經證人乙○○證述屬實（見原審九十三
      年六月十四日審判筆錄），而乙○○有於前揭時間提供告
      訴人丙○○○所有之印章、身分證予被告辦理設定抵押等
      情，亦經被告供承不諱，再比對經銷契約書上連帶保證人
      欄內之「丙○○○」之印文（見八十九年度偵字第二一三
      八號偵查卷第二十九頁），與桃園縣中壢地政事務所九十
      三年二月二十六日中地登字第０九三０００一四０七號函
      附登記聲請書及抵押權設定契約書上「丙○○○」之印文
      ，核屬相符，尤證被告無非係利用乙○○同意設定抵押權
      而提供丙○○○所有之印章、身分證之機會，未經丙○○○、乙○○之同意，利用不知情之成年第三人盜蓋乙○○
      所交付之丙○○○印章，並偽造「丙○○○」之簽名一枚
      於經銷契約書，被告所辯稱其未蓋用「丙○○○」之印章
      在經銷契約書上連帶保證人欄，亦未偽造丙○○○之署押
      云云，洵不足採。另被告辯護人請求就被告字跡為鑑定云
      云，惟本件事證已明確，自無鑑定之必要，附此敘明。至
      於乙○○於本院受被告辯護人之詰問證稱：「（剛才你說
      把你母親的土地設定抵押給甲○○，有無約定設定抵押給
      甲○○不可以設定抵押別人？）我們沒有特別約定設定抵
      押的對象及金額」等語（見本九十四年三月二十三日準備
      程序筆錄），足證被告與乙○○及其母親丙○○○間，就
      此土地設定抵押的對象及金額，並無另涉詐欺罪嫌之問題
      ，併予敘明。
（四）次查，證人丁○○到庭證稱：經銷契約書並非為了三十萬
      元之單筆交易而簽訂，該契約是針對經銷期間內經銷額度
      所簽訂的，又三傣公司的經銷額度及抵押權設定的額度是
      相同的，就是三百五十萬元，即是契約期間內所積欠伊等
      公司的貨款不可以超過三百五十萬元等語（見原審九十三
      年六月十四日審判筆錄），再觀諸卷附經銷契約書所載，
      該契約內容並未提及單筆三十萬元之交易，抑且於該契約
      書第柒點亦載有：「經銷額度：乙方視甲方所提供之擔保
      品、信用商譽、財務、經銷業績等核定甲方之授信額度，
      甲方之借品，應收帳款加計應收票據總額不得逾越上該授
      信額度，倘有逾越，其超額部分，應以現金給付或增加擔
      保設定方式處理；否則，乙方得不予供貨，甲方不得異議
      」等語，顯見被告與華普公司係為經銷期間內之經銷額度
      而簽立該經銷契約書，參以被告未經前開土地所有權人丙○○○及乙○○之同意，即擅自在前開土地設定擔保本金
      三百五十萬元之抵押權予華普公司，且利用不知情之成年
      第三人盜蓋乙○○所交付之丙○○○印章，並偽造「丙○○○」之簽名於經銷契約書上等情，已如前述，則三傣公
      司為向華普公司進貨並提高經銷額度，所提出之擔保既屬
      不實，倘華普公司知曉上開不實之情節，斷不可能再出貨
      予三傣公司，而華普公司自八十七年七月二十八日起至同
      年十二月一日止，陸續交付貨款總計一千五百六十三萬八
      千五百零七元之印表機、顯示器、光碟機等貨物予被告所
      經營三傣公司，被告迄今仍積欠上開貨物之貨款等事實，
      亦據被告供承在卷，並有華普公司客戶交易記錄明細表在
      卷可憑（見八十九年度偵字第二一三八號偵查卷第三頁至
      第六頁），凡此均足證被告顯對華普公司施用詐術，並致
      華普公司陷於錯誤而大量交付上開貨物予被告所經營之三
      傣公司，是被告辯稱：經銷契約書只是因為單筆的三十萬
      元之交易而簽，伊並沒有為詐欺行為云云，委不足採。再
      查，從上開論證及其該經銷契約書第柒點所載，三傣公司
      的經銷額度及抵押權設定的額度是相同的，即三百五十萬
      元，其超額部分，乙方得不予供貨等情以觀，是華普公司
      受被告詐騙金額應為三百五十萬元，或縱華普公司自八十
      七年七月二十八日起至同年十二月一日止，陸續交付貨款
      總計一千五百六十三萬八千五百零七元，然逾此三百五十
      萬部分係屬華普公司自願性之給付，自非被告使用詐術致
      其陷於錯誤所致，併予敘明。
（五）綜上所述，被告上揭所辯，顯係事後圖卸刑責之詞，不足
      採信。是本案事證業臻明確，被告犯行洵堪認定，依法應
      予論科。
三、論罪部分：
（一）核被告甲○○所為，係犯刑法第三百三十九條第一項之詐
      欺取財罪、同法第二百十六條、第二百十條之行使偽造私
      文書罪及同法第二百十四條之使公務員登載不實罪。
（二）被告使公務員登載不實文書之犯行，及使不知情之華普公
      司人員簡威岷行使偽造之登記聲請書、抵押權設定契約書
      等私文書犯行，雖未經檢察官起訴，惟與檢察官所起訴之
      行使偽造私文書部分，有裁判上一罪之連續犯、牽連犯關
      係，基於審判不可分原則，本院自得併予審究，附此敘明
      。被告利用不知情之三傣公司人員戊○○為行使偽造私文
      書犯行，及利用不知情之華普公司人員簡威岷為行使偽造
      私文書、使公務登載不實文書之犯行，為間接正犯。又被
      告利用不知情之成年第三人盜用印章及偽造署押之行為，
      亦為間接正犯，此係偽造私文書之階段行為，被告偽造私
      文書後，復持以行使，偽造私文書之低度行為為行使偽造
      私文書之高度行為吸收，均不另論罪。
（三）被告先後二次行使偽造私文書之行為，時間緊接，犯罪構
      成要件亦相同，顯係基於概括之犯意而為，應依刑法第五
      十六條連續犯之規定論以一罪，並依法加重其刑。被告所
      犯詐欺取財罪、行使偽造私文書罪及使公務員登載不實文
      書罪，有方法結果之牽連關係，應依刑法第五十五條之規
      定論以較重之行使偽造私文書罪。
（四）又被告曾於八十二年間因賭博案件，經原審判處有期徒刑
      六月確定，甫於八十二年十月十五日易科罰金執行完畢，
      有本院被告全國前案紀錄表一份可按，其於五年之內再犯
      有期徒刑以上之罪，為累犯，應依刑法第四十七條之規定
      遞加重其刑。
四、撤銷改判及科刑：
（一）原審予被告論罪科刑，原非無見。惟查：（一）被告利用
      不知情之成年第三人偽造「丙○○○」之簽名及其盜用「
      丙○○○」印文於經銷契約書上，原審未予詳審，遽論係
      被告自行偽簽及盜用，容有未洽，已如前述。（二）華普
      公司受被告詐騙金額應為三百五十萬元，或縱華普公司自
      八十七年七月二十八日起至同年十二月一日止，陸續交付
      貨款總計一千五百六十三萬八千五百零七元，然逾此三百
      五十萬部分係屬華普公司自願性之給付，自非被告使用詐
      術致其陷於錯誤所致，已如前述，原審就此未論及，亦屬
      未當。
（二）被告上訴仍執前詞否認犯罪，固無理由；惟原判決既有上
      開不當，自應由本院加以撤銷改判。爰審酌被告不以正途
      經營生意，圖以行使偽造私文書等方式詐財，犯罪所得之
      財物價值頗鉅，情節非輕，且犯後圖飾卸責，仍未與告訴
      人達成和解，兼衡被告犯罪動機、目的、手段、智識程度
      、所生損害。與犯罪後之態度等一切情狀，量處如主文第
      二項所示之刑。至如附表編號一所示偽造之「丙○○○」
      署押一枚，應依刑法第二百十九條之規定宣告沒收，另如
      附表編號一、二、三所示之「丙○○○」之印文，係盜用
      丙○○○真印章所蓋之印文，並非偽造印章之印文，故毋
      庸另為沒收之諭知（最高法院四十八年度台上字第一一三
      號判例可資參照）。另被告偽造之經銷契約書、登記聲請
      書、抵押權設定契約書，分交予華普公司、桃園縣中壢地
      政事務所，並非被告所有，不予宣告沒收，併此敘明。
據上論斷，應依刑事訴訟法第369條第1項前段、第364條、第299
條第1項前段，刑法第56條、第216條、第210條、第339條第1項
、第214條、第55條、第47條、第219條，罰金罰鍰提高標準條例
第1條前段，判決如主文。
本案經檢察官劉斐玲到庭執行職務。
中　　華　　民　　國　　94　　年　　6 　　月　　14　　日
　　　　　　　　　臺灣高等法院刑事第五庭
                      審判長法　官房  阿  生
　　　　　　　　　　　　　  法　官雷  元  結
　　　　　　　　　　　　　  法　官蔡  光  治
以上正本證明與原本無異。
如不服本判決，應於收受送達後十日內向本院提出上訴書狀，其
未敘述上訴之理由者並得於提起上訴後十日內向本院補提理由書
（均須按他造當事人之人數附繕本）。
                            書記官陳  韋  杉
中　　華　　民　　國　　94　　年　　6 　　月　　17　　日
附錄：本案論罪科刑法條全文
刑法第二百十四條 (使公務員登載不實罪)：
明知為不實之事項，而使公務員登載於職務上所掌之公文書，足
以生損害於公眾或他人者，處三年以下有期徒刑、拘役或五百元
以下罰金。
刑法第二百一十六條 (行使偽造變造或登載不實之文書罪)：
行使第二百十條至第二百十五條之文書者，依偽造、變造文書或
登載不實事項或使登載不實事項之規定處斷。
刑法第二百一十條 (偽造變造私文書罪)：
偽造、變造私文書，足以生損害於公眾或他人者，處五年以下有
期徒刑。
刑法第三百三十九條 (普通詐欺罪)：
意圖為自己或第三人不法之所有，以詐術使人將本人或第三人之
物交付者，處五年以下有期徒刑、拘役或科或併科一千元以下罰
金。
以前項方法得財產上不法之利益或使第三人得之者，亦同。
前二項之未遂犯罰之。
　附表：
┌────┬─────────────┬───────────────┐
│  編號  │          名  稱          │ 盜蓋印章所為之印文，暨偽造之 │
│        │                          │ 署押                         │
├────┼─────────────┼───────────────┤
│        │                          │                              │
│   一   │  經銷契約書              │ 經銷契約書上連帶保證人欄盜蓋 │
│        │  （簽立日期載為八十七年七│ 「丙○○○」印章所為「廖許秀 │
│        │  月二十二日）            │ 蘭」印文一枚，及偽造「廖許秀 │
│        │                          │ 蘭」簽名之署押一枚           │
│        │                          │                              │
│        │                          │                              │
├────┼─────────────┼───────────────┤
│   二   │  登記聲請書              │ 登記聲請書上盜蓋「丙○○○」 │
│        │                          │ 印章所為「丙○○○」印文三枚 │
│        │                          │                              │
│        │                          │                              │
│        │                          │                              │
│        │                          │                              │
├────┼─────────────┼───────────────┤
│   三   │  抵押權設定契約書        │ 抵押權設定契約書上盜蓋「廖許 │
│        │                          │ 秀蘭」印章所為「丙○○○」印 │
│        │                          │ 文四枚                       │
│        │                          │                              │
│        │                          │                              │
│        │                          │                              │
└────┴─────────────┴───────────────┘
